臺灣臺中地方法院民事判決　96年度訴字第439號
原　　　告　　壬○○
兼法定代理人　癸○○
訴訟代理人徐曉萍律師
被　　　告　　乙○○
　　　　　　　丁○○
　　　　　　　己○○　即戊○.
　　　　　　　方宗仁　即戊○.
　　　　　　　甲○○　即戊○.
上　一　人
法定代理人　　辛○
兼上3被告
訴訟代理人　　丙○○
上列當事人間租佃爭議事件，本院於民國96年5月22日言詞辯論
終結，判決如下：
    主      文
原告之訴駁回。
訴訟費用由原告負擔。
    事實及理由
甲、程序部分
壹、按當事人死亡者，訴訟程序在有繼承人、遺產管理人或其他
    依法令應續行訴訟之人承受其訴訟以前當然停止；承受訴訟
    人，於得為承受時，應即為承受之聲明；聲明承受訴訟，應
    提出書狀於受訴法院，由法院送達於他造，民事訴訟法第16
    8條、第175條第1項、第176條分別定有明文。
貳、查被告戊○○業於原告起訴後之民國96年2月14日死亡，而
    被告己○○、方宗仁、甲○○為其繼承人，被告己○○、方
    宗仁、甲○○並具狀聲明承受訴訟，有戶籍謄本、民事答辯
    狀在卷可證，經核與前開規定相符，應准其承受訴訟，合先
    敘明。
乙、實體部分
壹、原告主張：一、原告與訴外人陳玉雪於95年9月16日與訴外
    人方水來，就坐落台中市○○區○○段第864、第864之1、
    第866、第870地號土地訂立臺灣台中市私有墩港字第928號
    耕地租約。嗣因租佃爭議，原告癸○○1人向台中市西屯區
    公所申請調解，經台中市西屯區公所於93年3月8日檢送台中
    市西屯區公所耕地租佃委員會調解程序筆錄，並經台中市政
    府核發93證字第1號租佃爭議調解成立證明書。二、惟前開
    台中市西屯區公所耕地租佃委員會調解筆錄，其申請人僅記
    載原告癸○○1人，且調解協議地號與原陳報地號不符，台
    中市政府乃於93年5月5日以府地權字第0930070226號函將前
    開調解成立證明書予以註銷。其後，台中市西屯區公所於93
    年5月11日檢送台中市政府所核發93證字第2號租佃爭議調解
    成立證明書，然該調解成立證明書申請人欄記載原告癸○○
    與陳玉雪，嗣再經台中市政府於96年1月3日核發調解成立證
    明書，將申請人更正為原告癸○○、壬○○。三、前開台中
    市政府93證字第1、2號調解成立證明書，對於當事人資格認
    定顯有錯誤，原告爰以起訴狀繕本之送達表示撤銷前開調解
    之意思表示。從而，前開調解成立證明書所載協議終止租佃
    關係，自不生效力。四、系爭租佃關係之出租人為原告癸○○、壬○○與陳玉雪，為不可分之債，原告請求確認耕地租
    賃關係存在或不存在，有合一確定之必要，自應由原告癸○○、壬○○與陳玉雪一同起訴或被訴，爰請求依民事訴訟法
    第56條之規定，以裁定命陳玉雪於一定期間內追加為原告等
    語。並聲明：（一）確認兩造間就坐落台中市○○區○○段
    第864、第864之1、第866、第870地號土地之耕地租賃關係
    存在。（二）訴訟費用由被告連帶負擔。
貳、被告則以：一、原告壬○○為禁治產人，而原告癸○○為其
    監護人，其等分別為系爭第864、第864之1地號土地之所有
    權人，兩造於93 年3月4日調解時，對雙方資格均相當清楚
    ，並無任何誤認情形，原告主張當事人資格錯誤，顯屬不實
    。二、且調解當時既包括原告壬○○所有之第864之1地號土
    地，原告癸○○未將原告壬○○列為申請人，顯係其過失，
    依民法第88條之規定，原告亦不得以錯誤為由主張撤銷等語
    ，資為抗辯。並聲明：（一）原告之訴駁回。（二）訴訟費
    用由原告負擔。
參、得心證之理由
一、查被告乙○○、丁○○、丙○○與戊○○之被繼承人方水來
    於85年間，向原告壬○○、癸○○與陳玉雪承租坐落台中市
    西屯區○○段第864、第866、第870地號土地，嗣經台中市
    西屯區公所核定自92年1月1日起至97年12月31日止續訂租約
    ；而因方水來死亡，承租人變更為被告乙○○、丁○○、丙○○與戊○○，系爭土地標示變更為廣順段第864、第864之
    1、第864之2、第866、第870地號土地，有台灣省台中市私
    有耕地租約在卷可證，自堪信為真實。
二、按在耕地租期屆滿前，出租人縱將其所有權讓典與第三人，
    其租佃契約對於受讓受典人仍繼續有效，受讓受典人應會同
    原承租人申請為租約變更之登記，耕地三七五減租條例第25
    條著有明文。查系爭第866、第870地號土地均於92年1月29
    日，因判決共有物分割登記為陳玉雪所有；系爭第864地號
    土地亦於92年1月29日，因判決共有物分割登記為原告癸○○所有；而系爭第864之1地號土地於92年1月29日，因判決
    共有物分割登記為原告壬○○所有，有土地登記第2類謄本
    在卷可證，自均堪信為真實。則在92年1月1日起至97年12月
    31日止之系爭耕地租期屆滿前，出租人即原告壬○○、癸○○與陳玉雪因共有物分割登記而將其所有權讓與他人，依前
    開規定，其租佃契約對於受讓人仍繼續有效，從而，系爭租
    佃契約自分別對系爭土地之所有權人繼續存在，應可認定。
    從而，原告主張系爭租佃關係之出租人為原告癸○○、壬○○與陳玉雪，為不可分之債，而認原告請求確認耕地租賃關
    係存在或不存在，有合一確定之必要云云，自不可取，合先
    敘明。
三、次按法律行為成立後，主張法律行為無效或得撤銷之當事人
    ，應就該法律行為無效或得撤銷之事實，負舉證之責任。另
    按和解不得以錯誤為理由撤之，但當事人之一方，對於他方
    當事人之資格或對於重要之爭點有錯誤而為和解者，不在此
    限，此觀民法第738條第3款之規定自明；此種撤銷權之行使
    ，既係以錯誤為原因，則民法第90條關於以錯誤為原因，行
    使撤銷權除斥期間之規定，於此當有其適用（最高法院83年
    度台上字第2383號判例參照）。而錯誤表示撤銷之除斥期間
    ，自意思表示後，經過1年而消滅，民法第90條亦有規定。
    而前開規定於調解亦有其適用。再按確認之訴，非原告有即
    受確認判決之法律上利益者，不得提起，民事訴訟法第247
    條定有明文；若被告對原告主張之法律關係，自始無爭執，
    即法律關係之存否並無不明確之情形，尚不能謂原告有即受
    確認判決之法律上利益（最高法院86年度台上字第1442號判
    決參照）。又請求權之消滅時效完成而經債務人抗辯或除斥
    期間經過後，則該權利是否存在之訴，即無即受確認判決之
    利益。查：
（一）被告並未爭執第866、第870地號土地租賃關係存在之事實
      ，為兩造所不爭（見本院96年5月22日言詞辯論筆錄），
      自堪信為真實；則依前開說明，被告既不爭執，原告自無
      即受確認判決之利益。況原租佃契約分別對系爭土地之所
      有權人繼續存在，業如前述。則就第866、第870地號土地
      之租賃關係，應係存在於被告與系爭第866、第870地號土
      地之所有權人即陳玉雪間，原告之法律地位亦無從依確認
      判決除去，無即受確認判決之利益可言，是原告請求確認
      系爭第866、第870地號土地之耕地租賃關係存在，自屬無
      據。
（二）擔任台中市政府西屯公所調解委員之證人庚○○結證稱系
      爭廣順段864、864之1地號土地於調解時，原告癸○○稱
      前開2筆土地均由其代理出面負責處理，協調結論為系爭
      2筆土地之應有部分10分之3過戶給佃農即被告等，系爭2
      筆土地之租約即終止；與原告癸○○稱其可代表原告壬○○，故筆錄始記載癸○○等，筆錄有記載癸○○等，即與
      寫代理人一樣；及原來聲請人聲請調處就只有系爭2筆土
      地，為何在土地標示欄記載5筆，其亦不知等情明確（見
      本院96年5月22日言詞辯論筆錄）。足證兩造對系爭調解
      當事人之資格並無錯誤之情形，應可認定。況兩造終止系
      爭租約係於93年3月4日成立，亦即該意思表示係於93年3
      月4日成立，縱認前開意思表示錯誤，然依前開說明，錯
      誤表示撤銷之除斥期間，自意思表示後，經過1年而消滅
      ，原告亦無即受確認判決之利益。
四、綜上所述，原告前開主張均無即受確認判決之利益，此外，
    原告迄未舉證證明系爭調解有意思表示錯誤之情形，則原告
    請求確認兩造間就坐落台中市○○區○○段第864、第864之
    1、第866、第870地號土地之耕地租賃關係存在，即為無理
    由，應予駁回。
五、本件事證已臻明確，兩造所為之其他主張，陳述並所提之證
    據，經審酌後，認均與本件之結論無礙，不再一一論述，併
    予敘明。
丙、訴訟費用負擔之依據：民事訴訟法第78條。
中　　華　　民　　國　 　96　　年　　6  　 月　　5　　日
                  民事第一庭    法  官  陳卿和
正本係照原本作成。
如對本判決上訴，須於判決送達後20日內向本院提出上訴狀。
中　　華　　民　　國　　 96　　年　　6　　 月　　5　　日
                                書記官  葉泰濃
